【裁判字號】    88,再易,21
【裁判日期】    890302
【裁判案由】    侵權行為損害賠償
【裁判全文】
臺灣板橋地方法院民事判決  八十八年度再易字第二一號
    再審原告    甲○○
    再審被告    丁○○
                丙○○○
                乙○○
右當事人間請求侵權行為損害賠償事件，再審原告對於中華民國八十七年十月二十九
日本院板橋簡易庭八十七年度板簡字第一九二０號及中華民國八十八年六月十六日本
院八十七年度簡上字第三八七號確定判決提起再審之訴，本院判決如左：
    主      文
再審之訴駁回。
再審訴訟費用由再審原告負擔。
    理      由
一、按提起再審之訴，祇須主張原確定判決有民事訴訟法第四百九十六條第一項或第
    四百九十七條所列情形之一，即為合法（最高法院四十六年度台抗字第一一五號
    判例意旨參照）。又再審之訴，應以訴狀表明再審理由及關於再審理由之證據，
    亦為同法第五百零一條第一項第四款所明定。本件再審之訴，再審原告以再審訴
    狀表明原確定判決適用法規顯有錯誤、發現未經斟酌之證物及就足以影響於判決
    之重要證物漏未斟酌（即民事訴訟法第四百九十六條第一項第一款、第十三款及
    第四百九十七條之規定）為再審理由，形式上合於法定程式，本院自應進而就其
    再審之訴有無再審理由予以審究，合先敘明。
二、本件再審原告聲請再審，其聲明為：（一）請將鈞院八十七年度板簡字第一九二
    ０號及八十七年度簡上字第三八七號民事判決，均廢棄。（二）右開廢棄再審被
    告應將座落台北縣板橋市○○○段第一嵌小段九九之二十地號土地上，門號碼台
    北縣板橋市○○路四十巷二號門口，增建物拆除，並將屋門口基地，返還再審原
    告及其他共有人。（三）被告應自民國八十六年八月一日起，至拆除前揭增建物
    止，每月連帶給付再審原告，及其他共有人新台幣六千元。（四）前開程序第一
    、二審，及再審訴訟費用，由再審被告連帶負擔。再審理由則係以原確定判決分
    別有民事訴訟法第四百九十六條第一項第一款適用法規顯有錯誤、第十三款發現
    未經斟酌之證物及第四百九十七條足以影響於判決之重要證物漏未斟酌等情形，
    詳如附件所示。
三、按民事訴訟法第四百九十六條第一項第一款所謂適用法規顯有錯誤，係指確定判
    所適用之法規顯然不合於法律規定，或與司法院現尚有效及大法官會議之解釋，
    或最高法院尚有效之判例顯然違反者而言，最高法院著有六十年台再字第一七０
    號判例可資參照；又確定判決消極的不適用法規，顯然影響裁判者，亦得據為再
    審之理由，亦經司法院大法官會議第一七七號解釋在案。本件再審原告指摘原判
    決認定其對再審被告丁○○、丙○○○二人起訴違反一事不再理原則，此部分之
    訴並非合法，予以駁回，係屬違法裁判，而有適用法規顯有錯誤之再審事由。經
    查：
    １、再審原告前於七十七年間曾以再審被告丁○○、丙○○○及訴外人吳嘉榮為
        被告，本於物上請求權、侵權行為及不當得利之法律關係提起請求排除侵害
        之訴，其訴之聲明為：（一）被告應將座落台北縣板橋市○○路四０巷二號
        一樓門口及右側建物拆除回復原狀；（二）被告應自民國七十五年八月三十
        日起至執行終止日按月給付原告及陳彭花、卓永文新台幣四千五百元並陳明
        願供擔保准予宣告假執行，該事件經本院審理結果，認再審原告之訴為無理
        由，而將再審原告之訴及假執行之聲請均予駁回，再審原告不服，提起上訴
        ，其上訴分別經台灣高等法院及最高法院駁回而告確定，此有本院七十七年
        度訴字第二四七七號、台灣高等法院七十八年度上字第一０三七號、最高法
        院七十九年度台上字第五五九號民事判決影本附卷可稽；而本件再審原告係
        依民法第一百八十四條、第七百六十七條、第八百十八條及第一百七十九條
        之規定（見八十七年七月二十八日起訴狀所載），對再審被告丁○○、丙○○○、乙○○三人提起侵權行為損害賠償等訴，其訴之聲明為：（一）被告
        等應將座落台北縣板橋市○○○段第一嵌小段九九之二０號土地上，門牌號
        碼，為台北縣板橋市○○路四０巷二號，屋門口如附圖，增建物拆除，並將
        屋門口基地，返還與原告，及其他共有人；（二）被告等應自八十七年八月
        一日起，至拆除右開屋門口增建物日止，按月連帶給付原告及其他共有人新
        台幣六千元。再審原告前訴以丁○○、丙○○○、吳嘉榮為被告，本件則以
        丁○○、丙○○○、乙○○為被告，就吳榮嘉、乙○○部分雖有不同，惟丁○○、丙○○○二人既分別為前後二訴之當事人，故其二人部分當事人為同
        一應屬無疑。又本案訴訟再審原告係依民法第一百八十四條、第七百六十七
        條、第八百十八條及第一百七十九條之規定請求，而前訴訟則係本於物上請
        求權、侵權行為及不當得利之法律關係請求，且前後兩訴請求拆除之增建物
        復為同一建物（業經再審原告陳明在卷，見本院十八年一月四日準備程序筆
        錄），是再審原告所提起之前後兩訴顯係基於同一法律關係而為同一之請求
        ，至為酌然。
    ２、按訴訟標的於確定之終局判決中經裁判者，除法律有規定外，當事人不得就
        該法律關係更行起訴，民事訴訟法第四百條第一項定有明文；又訴訟法上所
        謂一事不再理之原則，乃指同一事件已有確定之終局判決而言。而所謂同一
        事件，係同一當事人就同一法律關係為同一之請求，最高法院十九年上字第
        二七八號有判例；再前後兩訴是否同一事件，應依（一）前後兩訴之當事人
        是否相同，（二）前後兩訴之訴訟標的是否相同，（三）前後兩訴之聲明，
        是否相同、相反或可以代用等三個因素決定之，最高法院七十三年度台抗字
        第五一八號裁定意旨亦可參照。本件再審原告請求再審被告丁○○、丙○○○二人拆除系爭建物並返還土地部分，與前訴當事人相同，訴訟標的均為民
        法第七百六十七條、第一百八十四條，雖前訴之聲明為「被告應將座落台北
        縣板橋市○○路四０巷二號一樓門口及右側建物拆除回復原狀」，本件聲明
        為「被告等應將座落台北縣板橋市○○○段第一嵌小段九九之二０號土地上
        ，門牌號碼，為台北縣板橋市○○路四０巷二號，屋門口如附圖，增建物拆
        除，並將屋門口基地，返還與原告，及其他共有人」，二者文字略有不同，
        但前訴訟所謂「回復原狀」即含有將增建物拆除並返還基地之意，是前訴之
        聲明與本件之聲明亦屬相同，依前揭說明，再審原告對再審被告丁○○、丙○○○請求拆屋還地部分，與前訴所請求者既係對同一當事人基於同一法律
        關係而為同一請求，顯有違一事不再理之原則。
    ３、再審原告雖以前訴係以系爭土地為再審原告與訴外人陳彭花、卓永文等所共
        有人，於排除侵害起訴，依民法第七百六十七條規定，主張原因事實，嗣因
        原土地共有人陳彭花、卓永文已先後出賣予王陳秀蘭、吳明燦所有，本件乃
        依民法第一百八十四條規定，為法律關係，主張原因事實，而認系爭土地共
        有人既有更異，前後兩訴主張之原因事實即有不同，為訴訟標的之法律關係
        自亦不同。惟再審原告除依民法第一百八十四條之規定提起本件訴訟外，併
        依民法第七百六十七條、第八百十八條及第一百七十九條之規定起訴，已如
        前述，是前後兩訴既均依民法第七百六十七條、第一百八十四條及第一百七
        十九條起訴，其訴訟標的自屬相同，況系爭土地之其他共有人並非前後兩訴
        之訴訟當事人，縱有更異，與再審原告主張之原因事實亦無影響。故原判決
        認再審原告於本案中再以丁○○、丙○○○為被告，請求其二人拆屋還地部
        分，違反一事不再理原則，其訴並非合法，而駁回再審原告之訴，並無適用
        法規顯有錯誤之情事。
    ４、又再審原告另以原審對於再審原告所提之重要證據漏未審酌為由，而認原確
        定判決適用法規錯誤，惟再審事由所謂之適用法規顯有錯誤，不包括漏未斟
        酌證據及認定事實錯誤之情形在內，業經最高法院著有六十三年台上字第八
        八０判例揭示甚明，再審原告以此指摘原確定判決適用法規顯有錯誤，顯屬
        有誤。
四、次按，當事人發現未經斟酌之證物或得使用該證物，且該證物以如經斟酌可受較
    有利益者為限，得以再審之訴對於確定局判決聲明不服，民事訴訟法第四百九十
    六條第一項第十三款有明文規定。惟當事人以發現未經斟酌之證物為再審理由者
    ，須其證物在前訴訟程序事實審言詞辯論終結前已經存在，因當事人不知有此，
    致未經斟酌，現始知之者而言，若其證物為前訴訟程序事實審言詞辯論終結後所
    發生，或已經前訴訟程序事實審認為不必要而不予調查者，則不得以之為再審理
    由（最高法院二十九年上字第一０００五號、三十二年上字第一二四七號判例意
    旨參）。查本件再審原告所指原確定判決置諸不訊究之土地使用權同意書真假影
    本及本件發生之新證據─即再審被告丁○○於台灣台北地方法院檢察署七十五年
    偵字第五七九四號瀆職案件訊問時，對檢察官詢以「你蓋有無得二、四樓人之同
    意」答稱「三、四樓人同意，惟二樓甲○○他不同意」之偵訊筆錄等證物，業經
    再審原告於原確定判決言詞辯論終結前提出並附於卷，足見該等證據在原確定判
    決言詞辯論終結前均已存在，且為再審原告所知悉，再審原告對該等證物並無不
    知而致未經斟酌之情，此外再審原告亦未指出尚有何於原確定判決言詞辯論終結
    前已存在，因其不知，而未斟酌之證據，揆諸首揭判例意旨，再審原告所指自與
    民事訴訟法第四百九十六條第一項第十三款要件不符，難認原判決有該款再審之
    事由。
五、又按民事訴訟法第四百九十七條明定：「依第四百六十六條不得上訴於第三審法
    院之事件，除前條規定外，其經第二審確定之判決，如就足影響於判決之重要證
    物，漏未斟酌者，亦得提起再審之訴」，故得依該條提起再審之訴者，僅限於「
    足以影響於判決之重要證物」而第二審漏未斟酌之情形，倘非重要證物，即使第
    二審漏未斟酌，其再審之訴亦無理由。又所謂重要證據漏未斟酌，係指前第二審
    言詞辯論終結前，已經存在並已為證據聲明之證據，而第二審並未認為不必要而
    仍忽略證據聲明未為調查，或已為調查而未就其調查之結果予以判斷者而言，若
    已在前判決理由中說明其為不必要之證據，或說明就調查之結果並不能為有利原
    告之事實判斷，則為已加以斟酌，不得再作為再審理由。經查：本件再審原告雖
    主張其於八十七年十一月二十日上訴理由及八十七年十二月十五日聲請狀，先後
    請求原審調閱台北縣政府工務局七十九年十二月六日（七九）建字第八六０二號
    函全案卷，原審始終未予調閱，有應調查之證據而不予調查之違反，其判決理由
    不備，適用法規錯誤，而有聲請再審之理由。然原確定判決於理由中已敘明本件
    因事證已臻明確，再審原告其餘主張陳述及所提之證據，均毋庸再予審酌，並說
    明再審原告聲請調取之前開案卷資料並無必要，故原確定判決既於理由中已說明
    無調閱台北縣政府工務局前開案卷資料之必要及其他證據對判決之結果已不生影
    響，即非忽略再審原告之證據聲明而故不予調查，依前揭說明，自無民事訴訟法
    第四百九十七所定之再審事由。
六、末查，再審被告雖另以原確定判決有理由不備之違法判決，而據為再審理由，惟
    對確定判決提起再審之訴者以有民事訴訟法第四百九十六條所列各款情形及第四
    百九十七條、第四百九十八條之情形為限，而「判決理由不備」非屬前述各條所
    定情形，再審原告以原確定判決有理由不備之情形而聲請再審，顯屬誤會，併此
    敘明。
七、綜上所述，本院橋簡易庭八十七年度板簡字第一九二０號及本院八十七年度簡上
    字第三八七號確定判決，並無何「適用法規顯有錯誤」、「當事人發現未經斟酌
    之證物」或「就足影響於判決之重要證物，漏未斟酌」之情形。再審原告以原確
    定判決違反民事訴訟法第四百九十六條第一項第一款、第十三款及同法第四百九
    十七條為由，提起再審之訴，為無理由，應予駁回。至再審原告其餘主張及攻擊
    防禦方法，核與判決結果不生影響，本院認無一一論述或指駁之必要，併予說明
    。
八、結論：本件再審之訴顯無理由，依民事訴訟法第五百零二條第二項、第七十八條
    ，判決如主文。
中      華      民      國    八十九    年      三      月      二      日
                                   臺灣板橋地方法院民事第三庭
~B        審判長法官  張谷輔
~B        法      官  許月珍
~B        法      官  程怡怡
右正本證明與原本無異。
如不服本判決，應於判決送達後廿日內，向本院提出上訴狀。
中      華      民      國    八十九    年      三      月      七      日
~B書記官  方蟾苓


司法院資訊處製作；財團法人民間司法改革基金會備份。
